臺灣板橋地方法院民事判決　　　　　　 100年度訴字第2218號
原　　　告　楊盆
　　　　　　鄒雅玲
　　　　　　鄒宜歆 原名鄒雅.
上三人共同
訴訟代理人　陳益軒律師
被　　　告　臺灣土地銀行股份有限公司
法定代理人　蘇樂明
訴訟代理人　張俊湛
　　　　　　許政
上列當事人間債務人異議之訴事件，本院於中華民國100 年11月
28日言詞辯論終結，判決如下：
    主    文
確認被告對原告就本院一百年度司執字第六五七五四號執行名義
所載債權，即新台幣貳佰伍拾萬元及自民國九十八年二月五日起
至清償日止按年利率百分之八點九五計算利息，並按上開利率百
分之二十計算違約金，及已核算未受償之利息、違約金新台幣壹
佰壹拾柒萬貳仟貳佰肆拾貳元債權不存在。
本院一百年度司執字第六五七五四號清償債務強制執行事件所為
之強制執行程序，應予撤銷。
訴訟費用由被告負擔。
    事實及理由
一、原告主張：緣訴外人即被繼承人鄒添福係原告楊盆之配偶及
    原告鄒雅玲、鄒宜歆之父，惟訴外人鄒添福於民國（下同）
    88年1 月3 日業已死亡，因原告三人當時不諳法律程序，並
    未辦理限定繼承或拋棄繼承。被繼承人鄒添福前曾於86年12
    月30日因訴外人江錦榮向被告借款新台幣（下同）250 萬元
    ，邀同被繼承人鄒添福擔任該債務之連帶保證人，嗣後訴外
    人江錦榮未依期清償，被告乃對未辦理限定繼承或拋棄繼承
    之原告等主張清償債務，並聲請強制執行原告楊盆在第三人
    所得薪資債權三分之一。惟原告等人就被繼承人鄒添福生前
    擔任他人連帶保證人情形，全所無知，另原告等人雖有繼承
    鄒添福座落於台中市○○區○○路296 巷74弄9 號之不動產
    ，除此之外，並無繼承其他財產，況上開不動產，業已由債
    權人予以聲請查封，並拍賣完畢，是本件若由原告等人負擔
    被繼承人鄒添福生前之連帶保證債務顯屬不公，爰依民法第
    1148條第2 項規定主張應就所得之遺產為限，負清償責任。
    次依民法繼承編施行法第1 條之3 第2 之規定，本件有關被
    告對於原告等人債權，已因修法而不存在，被告自不得執此
    一實質上不存在之債權，對原告楊盆部分聲請強制執行，為
    此爰依強制執行法第14條第1 項之規定提起本訴，並聲明求
    為判決：確認被告對原告楊盆、鄒雅玲、鄒宜歆等三人就
    本院100 年度司執字第65754 號執行名義所載債權，即2,50
    0,000 元及自98年2 月5 日起至清償日止按年利率百分之8.
    95計算利息，並按上開利率百分之20計算違約金，及已核算
    未受償之利息、違約金新台幣1,172,242 元債權不存在。
    本院100 年度司執字第65754 號清償債務強制執行事件所為
    之強制執行程序，應予撤銷。
二、被告抗辯略以：緣訴外人江錦榮於86年12月30日邀同訴外人
    鄒添福為連帶保證人向被告申請借款期限3 年之農業生產貸
    款2,500,000 元。嗣訴外人鄒添福於88年1 月3 日死亡，惟
    訴外人江錦榮自87年7 月30日起即未按期清償，被告於88年
    1 月間向臺灣臺中地方法院對訴外人江錦榮等聲請支付命令
    ，並於88年1 月向債務人即訴外人江錦榮聲請支付命令，嗣
    於89年10月中向臺灣臺中地方法院具狀換發89年執三字第16
    608 號債權憑證，惟因執行無結果，被告又於100 年7 月15
    日向本院聲請強制執行原告楊盆之薪資，於100 年7 月20日
    核發執行命令。查原告等人既為訴外人鄒添福之繼承人，於
    88年1 月27日繼承訴外人鄒添福座落於台中市○○區○○路
    296 巷74弄9 號之不動產，然原告等人是否有其他繼承之財
    產，即有疑義。另上開不動產於臺中地院92年執丑字第2443
    2 號返還借款強制執行拍賣公告附表第三項所載「本件建物
    查封時出租予第三人張忠義，租期尚未屆至，......」，故
    原告等人依法已繼承鄒添福之財產，並對上開不動產擁有租
    金收入，則應對被繼承人之債務負連帶清償責任。並聲明求
    為判決：駁回原告之訴。
三、原告起訴主張其對被繼承人鄒添福生前向被告借貸之情形全
    無所知，且原告因不諳法律致未向法院辦理拋棄繼承或限定
    繼承，如因而須由原告負擔鄒添福生前之債務顯屬不公。按
    繼承在民得依民法繼承編施行法第1 之3 條第4 項之規定，
    僅以所得遺產負清償責任，原告並未繼承鄒添福之遺產，被
    告自不得對原告所有之財產為強制執行，爰訴請確認被告對
    原告之債權不存在；並撤銷被告對原告之強制執行等語，然
    為被告所否認，並以前詞置辯。是本件爭點在於：（一）原
    告主張依民法繼承編施行法第1 之3 條第4 項之規定，僅以
    所得遺產負清償責任，有無理由？（二）原告請求撤銷本院
    100 年度司執字第65754 號強制執行事件之執行程序，有無
    理由？本院判斷如下：
四、本件原告聲明確認被告對原告之債權不存在部分，有無理由
    ？
（一）按確認法律關係之訴，非原告有即受確認判決之法律上利
      益者，不得提起之，民事訴訟法第247 條第1 項定有明文
      。所謂即受確認判決之法律上利益，係指法律關係存否不
      明確，原告在法律上之地位有不安之狀態存在或受侵害之
      危險，而此種不安之狀態或危險，能以確認判決除去者而
      言（最高法院52年台上字第1240號判例意旨參照）。本件
      原告主張並無繼承鄒添福之任何積極財產，惟為被告所否
      認，並認原告應摡括繼承債務，則原告是否僅以繼承遺產
      之範圍限度，負有限責任，自足以影響原告之私法上地位
      ，而上開不安之狀態，非不得以本件確認判決將之除去，
      揆諸前揭規定及說明，原告提起本件訴訟，應有確認利益
      ，先予敘明。
（二）按98年6 月10日增訂公布民法繼承編施行法第1 條之3 第
      2 項規定：「繼承在民法繼承編中華民國98年5 月22日修
      正施行前開始，繼承人對於繼承開始以前已發生代負履行
      責任之保證契約債務，由其繼續履行債務顯失公平者，以
      所得遺產為限，負清償責任。」，揆其立法旨意，乃認現
      代社會福利國家，應讓社會經濟弱者之生活能達一般人基
      本生活水準，並有消弭貧窮，改善提升其生活品質之作為
      義務，以保障憲法第15條之生存權。現行實務上繼承人因
      繼承而承受債務，屬無法獲悉且最常發生者，莫過於繼承
      人繼承被繼承人之保證契約債務，蓋保證人保證責任之發
      生，繫諸主債務人是否履行債務，與一般債務人負擔自己
      債務責任之情形不同，故相較於一般債務，保證契約債務
      之存在，保證人之繼承人顯較難知悉。又債權人貸予借款
      時所評估者，乃為主債務人及保證人本身之資力，通常不
      會就保證人之繼承人之資力併予評估。從而繼承人如因而
      繼承保證契約債務以致影響其財產權及生存權，國家即有
      加以保護之必要。且本次民法修正既已改採「繼承人負限
      定責任為原則」之制度，自宜同時溯及保護此等繼承人，
      最高法院99年度台上字第936 號判決意旨參照。從而，上
      開繼承編施行法之規定，在立法當時，既有將限定繼承之
      利益，在一定條件下回溯適用之考量，自得採為司法裁判
      時斟酌之依據，以兼顧立法之目的，並維當事人間權利義
      務之衡平。再按繼承在民法繼承編中華民國98年5 月22日
      修正施行前開始，繼承人對於繼承開始以前已發生代負履
      行責任之保證契約債務，由其繼續履行債務顯失公平者，
      以所得遺產為限，負清償責任，民法繼承編施行法第1條
      之3 第2 項定有明文。則其適用之要件有二：(1)繼承人所
      繼承之債務為保證債務。(2)若由繼承人繼續履行債務顯失
      公平者。而所謂由繼承人繼續履行是否顯失公平，應就債
      務之性質及使用情形、繼承人於繼承發生時對被繼承人財
      務狀況之瞭解程度、對保證債務之可責性以及是否因主債
      務而受有利益等因素衡量而決定。若繼承人曾享有該借款
      之相對利益，則由其承擔此債務，尚屬合理，若其並未曾
      享有此債務之利益，則由其以自有財產承擔，即難謂為公
      平。
（三）經查，原告主張訴外人即被繼承人鄒添福係在88年1 月3
      日死亡，有戶籍謄本1 紙在卷可按（見本院卷第8 頁），
      為在民法繼承編98年5 月22日修正施行前開始，已發生代
      負責任之保證契約債務，且此等保證債務係於被繼承人死
      亡前，因主債務人江錦榮未依約履行而發生，被告並於88
      年1 月向主債務人江錦榮聲請支付命令，嗣於89年10月中
      向臺灣臺中地方法院具狀換發89年執三字第16608 號債權
      憑證，於89年8 月9 月向臺中地方法院對原告等3 人繼承
      不動產聲請裁定假扣押及假執行，嗣於92年6 月間向臺灣
      臺中地方法院具狀強制執行上開不動產，不足部分經臺中
      地方法院發給93年3 月25日92年度執丑字第24432 號債權
      憑證，另於100 年7 月15日向本院聲請強制執行原告楊盆
      等人之薪資等情，有被告提出臺中地方法院88年度促字第
      4563號支付命令及確定證明書影本、臺中地方法院91年度
      促字第36645 號支付命令及確定證明書影本、臺中地方法
      院92年度執丑字第24432 號債權憑證影本等附卷可稽，並
      經本院依職權調閱本院100 年度司執字第65754 號執行卷
      宗核閱屬實，應堪認為真實。又原告主張對於被繼承人鄒
      添福生前擔任連帶保證人之情形，全無所知等情，衡諸一
      般經驗常情，如其知悉被繼承人之債務，為免除其責任，
      焉有未為拋棄繼承或限定繼承，復又被告對此亦未爭執，
      堪認原告確實不知悉有系爭保證債務。再按保證契約，係
      指當事人約定，一方於他方之債務人不履行債務時，由其
      代負履行責任之契約；即原則上，保證人或連帶保證人僅
      負擔義務（於主債務人未依約履行時，由其代負履行責任
      ），而無權利可言；且債權人借款時所評估者，為主債務
      人及保證人本身之資力，通常不會就保證人之繼承人之資
      力併予評估；是就系爭債務由原告完全繼承履行前開連帶
      保證債務，即有失公平，故本件原告自有民法繼承編施行
      法第1 條之3 第2 項規定之適用，即應以所得遺產為限，
      負清償責任。
（四）再查，被繼承人鄒添福於88年1 月3 日死亡時，其名下有
      一座落於臺中市○○區○○路296 巷74弄9 號之不動產、
      中區中小企銀霧峰分行活存10,618元、玉山商銀存款922
      元、車牌QX657 1-SYNG車輛價值20萬元一部，有本院依職
      權向國稅局調查被繼承人鄒添福之財產明細附卷可稽（見
      本院卷第89頁）。惟就座落於臺中市○○區○○路296 巷
      74弄9 號之不動產，被告已於92年6 月向臺中地方法院聲
      請強制執行，然經拍賣後尚不足，有被告檢附臺中地方法
      院債權憑證在卷可憑（見本院卷第42頁）。另就被繼承人
      遺留下存款總計11,540元及車輛20萬元之部分，參酌原告
      前已支出喪葬費用100 萬元後，兩相扣除後原告已無繼承
      任何之遺產，衡情倘若令原告就系爭保證債務負完全清償
      責任，自屬不公平。至於被告主張原告就繼承財產尚有租
      金收入等語，雖據提出92年9 月22日臺中地方法院中院松
      民執92年執丑字第24432 號第一次拍賣公告為憑（見本院
      卷第66頁反面），然被告迄未能舉證上開租約之金額、租
      期等，是原告是否確有租金收入，即有疑義，況縱認原告
      確有上開租金之收入，惟原告前已支出喪葬費100 萬元，
      衡諸一般租金之行情，亦不足認定兩相扣除後原告尚有繼
      承被繼承人之遺產。
（五）依上所述，原告對於被繼承人鄒添福生前擔任連帶保證人
      之情形，全無所知，且原告於繼承開始時無法知悉系爭債
      務之存在，致未能於法定期間為限定或拋棄繼承，復無證
      據可資證明原告曾因鄒添福之系爭連帶保證債務而受有任
      何利益，參以原告等人並未有何大量且積極之財產，此有
      原告三人之財產總歸戶資料3 份可參（見本院卷第75至85
      頁），且被告對原告鄒雅芬執行扣薪，甚至連薪資都無從
      扣押執行（見本院卷第54頁反面），則原告三人既未繼承
      任何財產，本身或只有薪資可供生活，甚至連工作都沒有
      ，其本身之生活已經堪虞，何來餘力為被繼承人繼續履行
      繼承債務，倘認原告應繼續履行系爭債務，則將影響原告
      之家庭經濟，而被告亦未舉出原告因繼承而受有其他財產
      上利益之證據，是以，若由原告繼續履行系爭繼承債務，
      確顯失公平，則原告主張以所得遺產為限，負清償責任，
      核與民法繼承編施行法第1 條之3 第4 項之規定尚無不合
      ，準此，原告訴請確認被告對原告楊盆、鄒雅玲、鄒宜歆
      等三人就本院100 年度司執字第65754 號執行名義所載債
      權，即2,500,000 元及自98年2 月5 日起至清償日止按年
      利率百分之8.95計算利息，並按上開利率百分之20計算違
      約金，及已核算未受償之利息、違約金新台幣1,172,242
      元債權不存在，為有理由，應予准許。
五、原告請求撤銷系爭強制執行程序，是否有據？
（一）按執行名義成立後，如有消滅或妨礙債權人請求之事由發
      生，債務人得於強制執行程序終結前，向執行法院對債權
      人提起異議之訴。強制執行法第14條第1 項前段定有明文
      。又債務人異議之訴，係以排除執行名義之執行力為目的
      ，執行名義之強制執行程序，進行至執行名義所載債權全
      部達其目的時，始為終結，故執行名義所載債權，未因強
      制執行全部達其目的以前，債務人仍得提起異議之訴。又
      民法繼承編施行法於98年5 月22日增訂第1 條之3 第2 項
      規定，係為兼顧保護債權人及繼承人之權益，於特定條件
      下，繼承人得以「所得遺產為限，負清償責任」，而減輕
      其責任，繼承人就被繼承人之債務仍為債務人而非第三人
      ，如有民法繼承編施行法第1條 之3 第2 項所定情形，繼
      承人即得於強制執行程序終結前，向執行法院對債權人提
      起債務人異議之訴。查被告前執臺中地方法院88年促字第
      4563號支付命令為執行名義，分別於89年10月16日、93年
      3 月25日、94年6 月21日向臺中地方法院換發債權憑證，
      嗣分別於98年5 月12日、98年6 月15日向桃園地院、台北
      地院具狀聲請強制執行原告鄒雅芬之薪資，另於10 0年7
      月15日向本院聲請就原告楊盆之薪資予以強制執行，經本
      院以系爭強制執行事件受理後，於100 年7 月20日核發債
      權移轉命令，迄今尚未終結等情，有原告提出臺灣板橋地
      方法院100 年7 月20日板院輔100 司執凌字第65754 號執
      行命令為證，為被告所不爭執，堪信為真。
（二）原告既得依上述執行名義後所公布施行之民法繼承編施行
      法第1 條之3 第4 項之規定，主張以所得遺產為限，負清
      償責任，自得不負任何清償責任，亦即被告不得聲請對原
      告等人之固有財產為強制執行。本件被告對原告之固有財
      產聲請本院以100 年度司執字第65754 號強制執行，經核
      即係「於執行名義成立後，有消滅或妨礙債權人（即被告
      ）請求之事由發生」。從而，原告依民法繼承編施行法第
      1 條之3 第4 項、強制執行法第14條第1 項之規定提起本
      件債務人異議之訴，請求撤銷本院100 年度司執字第6575
      4 號強制執行程序，為有理由，應予准許。
六、綜上所述，原告依民法繼承編施行法第1 條之3 第4 項、強
    制執行法第14條第1 項之規定提起本件債務人異議之訴，請
    求確認被告對原告就100 年度司執字第65754 號執行名義所
    載債權不存在，及請求撤銷100 年度司執字第65754 號執行
    程序，為有理由，應予准許。
七、本件事證已臻明確，兩造其餘攻擊防禦方法暨舉證，經核與
    判決結果不生影響，爰不一一論列，併此敘明。
八、結論：本件原告之訴為有理由，依民事訴訟法第78條，判決
    如主文。
中    華    民    國    100    年    12    月    30    日
                  民事第三庭     法  官  吳幸娥
以上正本係照原本作成
如對本判決上訴，須於判決送達後20日內向本院提出上訴狀。如
委任律師提起上訴者，應一併繳納上訴審裁判費。
中    華    民    國    100    年    12    月    30    日
                                 書記官  溫婷雅